【裁判字號】    95,台上,2431
【裁判日期】    950504
【裁判案由】    業務過失致人於死
【裁判全文】
最高法院刑事判決            九十五年度台上字第二四三一號
    上  訴  人  甲○○
                        巷5 .
上列上訴人因過失致人於死案件，不服台灣高等法院高雄分院中
華民國九十二年九月八日第二審判決（九十二年度交上訴字第四
四號，起訴案號：台灣高雄地方法院檢察署九十年度偵字第一七
六三六號），提起上訴，本院判決如下：
    主  文
原判決撤銷，發回台灣高等法院高雄分院。
    理  由
本件原判決認定：上訴人甲○○自民國八十四年十一月八日起領
有職業聯結車駕駛執照，平日以駕駛營業用砂石車為業，為從事
駕駛業務之人，於八十九年四月一日十七時四十分、四十五分許
，駕駛原為豐富貨櫃儲運股份有限公司所有、原牌照號碼為ＸＰ
─八九九（業於八十四年一月十六日辦理停駛轉繳銷登記）之營
業用貨櫃曳引車後載一部挖土機，沿高雄縣美濃鎮○○里○○○
○道路由東往西方向行駛，當時天候陰、路況良好，其原應注意
汽車行進中駕駛人應注意車前狀況，隨時採取必要安全措施，於
行至交岔路口時，亦應隨時注意路口及兩側車道之狀況，而依當
時情形又無不能注意之情事，竟疏於注意，未留意前方及交岔路
口車輛之動態，而貿然於路口未減速行駛，適有李劉和娣騎乘一
一一─○二六八號機車，亦沿該交岔路口之另一條南北向之產業
道路由南往北行駛時，因煞避不及，上訴人所駕駛之曳引車前保
險桿碰撞該機車後，李劉和娣因此人車倒地，受有顱內出血等傷
害，經送醫急救後，因長期臥床，而併發雙側肺炎、尿路感染、
慢性阻塞性肺炎、外傷性水腦症，延至九十年五月十八日不治死
亡等情。因而維持第一審論處上訴人從事業務之人，因業務上之
過失致人於死罪刑之判決（處有期徒刑八月），駁回上訴人在第
二審之上訴，固非無見。
惟查：(一)、犯罪事實應依證據認定，有罪之判決書並應將認定犯
罪事實所憑之證據，於理由內記載，為刑事訴訟法第一百五十四
條、第三百十條第一款所明定，此項證據，自係指實際上確係存
在，就犯罪事實能為具體之證明者而言。原判決認定上開營業用
貨櫃曳引車於前揭時地撞及被害人李劉和娣騎乘之機車時，係上
訴人駕駛，並就上訴人所辯該車由其父林申松駕駛及林申松證述
係伊駕駛肇事云云分別予以指駁。惟理由中說明「林申松雖非實
際駕駛系爭車輛之駕駛員，然其為脫免被告（上訴人）之罪責，
而自稱其為駕駛，故其於警訊中所稱：『我於八十九年四月一日
十八時二十五分許，在美濃鎮○○里○○○道路十字路口紅綠燈
下與李劉和娣發生擦撞』、『我當時駕駛號牌已報繳之營業大貨
車，車上載一台怪手由九穴（東往西）六寮方向行駛至肇事地點
李劉和娣騎乘輕機車一一一─○二六八號由吉東小往龍山方向行
駛（南往北）視線不良，我看一部機車時速很快，……她車後載
著蕃石榴碰上我前方保險桿因而滑入農田裡受傷。』、『當時時
速約二十公里，有煞車……。』等語（參當日之警訊筆錄），應
即為被告（上訴人）所轉述之案發當時實際狀況」（見原判決第
十四頁末九行），並據為上訴人行駛至交岔路口時，未留意前方
及交岔路口車輛動態暨未減速行駛之論證；然其所謂林申松就肇
事經過在警詢所為之陳述，應即係上訴人所轉述之「案發當時實
際狀況」，其依據何在？則未敘明，已難謂無認定犯罪事實不依
憑證據之可議。又茍林申松在警詢中就肇事情節所為之陳述，確
係上訴人駕駛上開曳引車撞及被害人所騎乘機車之實際狀況，然
依其所述「十字路口紅綠燈下與李劉和娣發生擦撞」、「視線不
良，我看一部機車時速很快」、「當時時速約二十公里，有煞車
」等情以觀，肇事當時之視線是否清晰足以辨認車前路況？上訴
人是否遵循綠燈指示繼續行駛，被害人則闖越紅燈進入交岔路口
？抑或被害人係依綠燈號誌行駛，上訴人則闖越紅燈通行？被害
人當時車速多少，其有無應注意、能注意而疏未注意之過失情形
？上訴人當時車速如係時速二十公里，且未闖越紅燈，何以仍認
其未減速慢行及未注意車前路況？凡此均攸關肇事時上訴人或被
害人有無過失之判斷，於上訴人之利益至有關係，然原判決除謂
「案發現場雖設有紅綠燈，然因被害人已死亡，本院亦無法還原
案發時之燈號而判斷路權之所在，惟不論被告究為遵行綠燈前進
，抑或闖越紅燈先行，……然此雖非無號誌之交岔路口，然任何
車輛通行路口時，本即應隨時保持注意，觀察兩側是否有來車及
路口之車況，並減速慢行，是該路口有無交通號誌仍無礙本院上
開判斷」外，仍悉未說明論列，則其遽認上訴人行駛進入交岔路
口時「未留意前方及交岔路口車輛之動態，而貿然於路口未減速
行駛」，非唯速斷，亦有判決不載理由及所載理由矛盾之違法。
(二)、原判決理由中雖以「被害人雖係延至九十年五月十八日不治
死亡，但被害人因車禍手術後嚴重昏迷，呈植物人狀態，其家屬
乃依民間習俗曾於八十九年四、五月間，至車禍現場為被害人收
回失散之魂魄，希望被害人早日清醒，並非直至被害人往生時始
至車禍案發現場做往生之法事，因此證人黃松盛是在八十九年四
、五月間在案發現場撞見前開法事而詢問時，為告訴人聽聞才獲
知上情」（見原判決第八頁第十至十五行），而謂黃松盛證述其
路過上開肇事現場時，看見上訴人自該貨櫃曳引車駕駛座下來等
情為可採信。惟原判決論述告訴人乙○○係於被害人手術後昏迷
之八十九年四、五月間，即在肇事現場施作法事收回被害人失散
之魂魄，適黃松盛路過詢問而告知上情，及民間有為植物人作法
事以收回魂魄之習俗等，並未說明其所憑之依據，且黃松盛與告
訴人在第一審時均僅稱「作法事」，並未言及「作法事」之時間
、原因或目的（見一審卷第二二至二三頁），究竟告訴人係在何
時施作法事，關涉黃松盛證言憑信性之判斷，原審未詳予釐清，
並於理由內為必要之說明，即遽謂係八十九年四、五月間云云，
同有理由欠備及調查未盡之違誤。(三)、證人劉家慶（即釋心寬法
師）在第一審證稱：「我們作往生法會，作完後，我們要回家，
路過看到有一位女士受傷倒在地上」、「（你是否有看到他們碰
撞情形？當時有誰在現場？）沒有；當時我有看到林申松在現場
以及另外壹個人在打電話，沒有看到甲○○」各等語（見一審卷
第八十至八一頁），上開證言就上訴人所辯肇事之曳引車係由其
父駕駛一節，係屬有利證據，何以不能據為有利上訴人之判斷，
原判決並未闡析論述，亦有判決不載理由之可議。以上或為上訴
意旨所指摘，或為本院得依職權調查之事項，應認有發回更審之
原因。
據上論結，應依刑事訴訟法第三百九十七條、第四百零一條，判
決如主文。
中    華    民    國  九十五  年    五    月    四    日
                      最高法院刑事第十一庭
                          審判長法官  謝  俊  雄
                                法官  陳  世  雄
                                法官  魏  新  和
                                法官  吳  信  銘
                                法官  徐  文  亮
      本件正本證明與原本無異
                                      書  記  官
中    華    民    國  九十五  年    五    月    九    日
                                                      Ｑ


司法院資訊處製作；財團法人民間司法改革基金會備份。
